臺灣臺北地方法院刑事判決　　　　　　 99年度訴緝字第194號
公　訴　人　臺灣臺北地方法院檢察署檢察官
被　　　告　柯秀蕙
上列被告因業務侵占等案件，經檢察官提起公訴（98年度撤緩偵
字第144號），於本院準備程序進行中，被告就被訴事實為有罪
之陳述，本院裁定改行簡式審判程序，判決如下：
    主  文
柯秀蕙意圖為自己不法之所有，而侵占對於業務上所持有之物，
處有期徒刑壹年；又意圖為自己不法之所有，而侵占自己持有他
人之物，處有期徒刑參月；又行使變造私文書，足以生損害於他
人，處有期徒刑伍月。應執行有期徒刑壹年陸月，緩刑參年。
    事  實
一、柯秀蕙自民國80年間起迄至97年6月27日本件案發時，擔任
    「臺北市公有西寧市場自治會」（址設台北市萬華區○○○
    路4號1樓之西寧大樓內，下稱西寧市場自治會）之會計人員
    ，負責收取市場內各攤商之水電、清潔及管理等費用及冷氣
    使用費（下稱自治會管理費用），及製作收支明細表並存入
    西寧市場自治會所申辦之專用帳戶（於96年10月21日前兼為
    前會長高銀良臺灣新光商業銀行西門分行00000000000號、
    白仕杰華泰商業銀行迪化街分行000000000號帳戶，其後結
    清上開2帳戶合併存入臺北市公有西寧市場自治會郭武清臺
    灣新光商業銀行西門分行0000-00-000000-0號帳戶）後再統
    一支出，為從事業務之人；詎竟意圖自己不法之所有，自96
    年1月間起迄至97年6月間止，未將向攤商所收取之自治會管
    理費用實際存入上開專戶，亦未於結清舊專用帳戶後將餘額
    存入新帳戶中，而漸次將所經手之自治會管理費用侵占入己
    ，金額共計新臺幣（下同）131萬6,482元。復自97年1月間
    起，受西寧大樓管理委員會主任委員臺北市政府警察局萬華
    分局武昌派出所之輾轉委任，負責向大樓住戶收取97年度之
    管理費，詎竟另行起意，基於意圖為自己不法所有之犯意，
    漸次將所收取之大樓住戶管理費侵占入己，合計19萬1,009
    元。期間柯秀蕙為掩飾其侵占西寧市場自治會管理費用及西
    寧大樓管理委員會上開管理費款項之犯行，另基於偽造文書
    之接續犯意，先於96年11月間在西寧市場自治會位於西寧大
    樓之辦公室內，以自行繕打金額之方式，變造該時使用專用
    帳戶（新光銀行西門分行0000-00-000000-0號）之存摺影本
    ，顯示該帳戶內有於96年11月14日分2筆存入52萬1,750元、
    65 萬9,817元而結餘共計118萬2,567元之存款，並將變造後
    之存摺影本合併於96年11月16日之舉辦尾牙聚餐意見調查表
    上而行使之，足生損害於西寧市場自治會、其所屬攤商及新
    光商業銀行管理客戶帳戶交易明細之正確性；又於96年12月
    間在同一地點，以影印相仿單據合併自行繕打金額後黏貼於
    96 年12月份臺北自來水事業處水費收據（通知單）之方式
    ，變造具有私文書性質之前開通知單而行使，隱匿未向臺北
    自來水事業處繳納水費之事實，足生損害於西寧大樓住戶及
    臺北自來水事業處管理水費徵收之正確性。嗣因西寧市場自
    治會副會長郭武清發現上開帳戶餘額存款不足無法自動扣繳
    該自治會97年6月份之電費，察覺有異，始循線悉上情。
二、案經郭武清訴由臺北市政府警察局萬華分局報告臺灣臺北地
    方法院檢察署檢察官偵查起訴。嗣柯秀蕙於本院準備程序中
    ，就被訴事實為有罪之陳述，經本院合議庭裁定由受命法官
    獨任行簡式審判程序。
    理  由
一、按除被告所犯為死刑、無期徒刑、最輕本刑為3年以上有期
    徒刑之罪或高等法院管轄第一審案件者外，於法院行準備程
    序進行中，被告先就被訴事實為有罪之陳述時，審判長得告
    知被告簡式審判程序之旨，並聽取當事人、代理人、辯護人
    及輔佐人之意見後，裁定進行簡式審判程序；且受命法官行
    準備程序，與法院或審判長有同一之權限；又簡式審判程序
    之證據調查，不受刑事訴訟法第159條第1項、第161條之2、
    第161條之3、第163條之1及第164條至第170條規定之限制，
    刑事訴訟法第273條之1第1項、第279條第2項前段、第273條
    之2分別定有明文。本案被告柯秀蕙所為，係犯死刑、無期
    徒刑、最輕本刑為3年以上有期徒刑以外之罪，其於準備程
    序中就被訴事實為有罪之陳述，經法官告知簡式審判程序之
    旨，並聽取公訴人、被告之意見後，認為適宜由受命法官獨
    任進行簡式審判程序，依刑事訴訟法第273條之1第1項規定
    ，經合議庭裁定由受命法官獨任進行審判程序，合先敘明。
二、上開犯罪事實，業據被告柯秀蕙坦承不諱（見本院99年度訴
    緝字第194號卷宗，下稱訴緝卷，第83頁反面），核與告訴
    人郭武清於警詢、偵查及審判中所指訴之被害情節相符（見
    臺灣臺北地方法院檢察署97年度偵字第15817號卷宗，下稱
    偵卷，第4頁至第7頁、第25-28頁；同地檢署98年度撤緩偵
    字第276號卷宗，下稱撤緩偵卷，第5頁至第8頁；本院99年
    度訴字第23號1983號卷宗，下稱訴卷，第13-14頁），並有
    臺灣電力公司97年6月份電子帳單（見偵卷第12頁）、新光
    銀行西門分行0000-00-000000-0帳戶97年2月1日至97年6月
    24日存款帳戶存提交易明細及存款帳戶餘額資料查詢單（見
    偵卷第13頁）、97年7月29日臺北市西寧市場自治會與柯秀
    蕙民事和解書正本（見偵卷第30頁）、柯國順（被告之父）
    授權書（見偵卷第31頁）、偽造之96年12月份臺北自來水事
    業處水費收據2紙（見撤緩偵卷第9-10頁）、偽造之前開帳
    戶存摺影本併同被告製作之96年11月16日舉辦尾牙聚餐意見
    調查表（見撤緩偵卷第11頁）、同帳戶之存摺存款對帳單（
    見撤緩偵卷第24頁）、96年10月前之西寧自治會專用帳戶之
    新光銀行西門分行存摺存款對帳單（見撤緩偵卷第16-23頁
    ）、96年10月前西寧自治會專用帳戶之華泰商業銀行迪化街
    分行存摺客戶資料明細表（見撤緩偵卷第25-28頁）、臺北
    市公有西寧市場自治會97年5月份收支明細表（見撤緩偵卷
    第29-32頁）、臺北市公有西寧市場自治會97年6月份收支明
    細表（見撤緩偵卷第33-34頁）、柯秀蕙帳目整理表（見撤
    緩偵卷第38頁）、柯秀蕙簽署之金額確認單影本（見撤緩偵
    卷第41頁）、金額計算單（見撤緩偵卷第42頁）、臺灣新光
    商業銀行西門分行98年12月14日(98)新光銀西門字第188號
    函暨臺北市公有西寧市場自治會郭武清96年10月24日開戶至
    98年5月8日結清之存提交易明細各1紙附卷可憑，是被告任
    意性自白有上開證據足資佐證，堪認與事實相符，應可採信
    。綜上所述，本案事證明確，被告犯行洵堪認定，應予依法
    論科。
三、按行使影本，作用與原本相同，偽造私文書後，持以行使其
    影本，偽造之低度行為為高度之行使行為所吸收，應論以行
    使偽造私文書罪（最高法院70年臺上字第1107號判例意旨參
    照）；復按影本與原本可有相同之效果，如將原本予以影印
    後，將影本之部分內容竄改，重加影印，其與無制作權人將
    其原本竄改，為另一表示其意思者無異，應成立變造文書罪
    （最高法院73年臺上字第3885號判例意旨參照）。準此，被
    告影印真正之臺北自來水事業處96年12月份水費收據（通知
    單）2紙後，再黏貼以自行繕打製作之項目及金額欄位浮貼
    本後再為影印，變造前開水費收據影本，替代原本使用而出
    示予西寧市場自治會之管理人員以資行使；以及被告將戶名
    為臺北市公有西寧市場自治會郭武清之新光銀行西門分行00
    00-00-00 0000-0號帳戶存摺內頁加以影印後，再黏貼自行
    繕打為現金存入521,750元、659,817元之交易明細，及帳戶
    尚存有1,18 2,867元餘額之紀錄，變造前開存摺影本並合併
    於所製作之96年11月16日舉辦尾牙聚餐意見調查表檔案中，
    而出示於西寧市場自治會之各攤商徵詢意見，其行使變造之
    存摺影本而替代存摺原本，以佐其「本自治會尚有現金存款
    1,182,867元」之陳述，揆諸上揭說明，被告前述變造水費
    收據影本替代原本以行使，以及變造存摺影本替代原本以行
    使之行為，俱應論以行使變造私文書罪。
四、復按刑法第336條第2項所謂業務，係指基於社會上地位所繼
    續經營之業務而言，其僅偶一從事者，不得謂為業務；侵占
    業務上持有物之罪，以其所侵占之他人所有物係因執行業務
    而持有為構成要件，若非因執行業務而基於其他委任關係持
    有他人所有物，即與該罪構成要件不符，祇能以普通侵占論
    科（最高法院23年上字第1620號、26年滬上字第29號判例意
    旨參照）。經查，被告係受西寧大樓管理委員會主任委員（
    臺北市政府警察局萬華分局武昌派出所）委任之徐先生輾轉
    委任而負責向大樓住戶收取97年度管理費，並非以西寧大樓
    管理委員會之主任委員、財務委員或總幹事等職務身分而收
    取該等費用，亦非以西寧大樓管理委員會之行政管理人員等
    身分經手西寧大樓之該等事務，業經被告於偵查中陳稱：「
    因為自治會是（西寧大樓）其中一樓，管委會是以每年、每
    層輪流代收，今年是輪到武昌街派出所當主任委員，但因為
    他們是公家單位，不方便管金錢，才由我義務代收，我只收
    今年的管理費」（見偵卷第57頁）等語明確，核與告訴人郭
    武清指訴：「西寧大樓與西寧市場並無關係，只是因為97年
    間西寧大樓管理委員會輪到由萬華分局武昌街派出所擔任主
    委，由於派出所表示不宜經手帳務，所以就由一位與西寧市
    場自治會與西寧大樓管理委員會沒有關係的徐先生協助處理
    ，該徐先生另外自行委託柯秀蕙幫他代收款項」（見本院99
    年度訴字第23號卷，下稱訴卷，第13頁反面）等語相符，堪
    認被告係本於普通之委任關係處理西寧大樓管理費之收取事
    務。準此，被告收取西寧大樓之管理費，並非本於何社會上
    地位或執行何業務所為，其嗣後意圖自己不法所有而侵占所
    收入之管理費者，自無成立業務侵占罪之餘地而應論以刑法
    第335條第1項之普通侵占罪。公訴意旨因認被告侵占西寧大
    樓水費款項係本於其西寧市場自治會會計之身分所為，而有
    涉犯刑法第336條第2項之業務侵占罪嫌一節，容有誤會，惟
    刑法第336條第2項之業務侵占罪與同法第335條第1項普通侵
    占罪，均係意圖為自己不法所有，以非法方式易持有為所有
    而侵害他人財產，兩者基礎社會事實同一，本院自得變更起
    訴法條而為審理，本院並已當庭諭知被告可能涉犯第335條
    第1項之普通侵占罪，而無礙於其防禦權之行使。
五、核被告所為，係犯刑法第336條第2項之業務侵占罪、同法第
    335條第1項之普通侵占罪及同法第216、210條之行使變造私
    文書罪。被告為西寧市場自治會之會計，係從事業務之人，
    卻未將向西寧市場攤商所收取之自治管理費繳入西寧市場自
    治會專用帳戶，結清舊專用帳戶時亦未將餘款存入新專用帳
    戶，以此等方式漸次侵占告訴人之自治管理費用收入達131
    萬6,482元之行為，係於密接之時、地實施，且被害人均同
    一，足認前述業務侵占行為之獨立性極為薄弱，依一般社會
    健全觀念，在時間差距上，難以強行分開，在刑法評價上，
    以視為數個舉動之接續施行，合為包括之一行為予以評價，
    較為合理，應屬接續犯，而為包括之一罪，應僅論以單一之
    業務侵占犯行；同理，被告向西寧大樓住戶收取管理費後，
    易持有為所有而陸續侵占共計19萬1,009元入己之行為，所
    侵害之法益同一，且時間密接、地點相同，亦應論以普通侵
    占之接續犯；另被告為掩飾前揭業務侵占與普通侵占之犯行
    ，多次變造西寧市場自治會之專用帳戶存摺影本等文件，並
    提示予自治會攤商及管理人之副會長等人，以及多次變造西
    寧大樓水費收據影本並提示予亦為西寧大樓住戶之西寧市場
    自治會等人，亦係於密接之時、地實施，其獨立性極為薄弱
    ，應合為包括之一行為予以評價，較為合理，故亦屬接續犯
    而評價為一行為較為合理。又被告變造前揭文書後復持以行
    使，其變造之低度行為應為行使之高度行為所吸收，不另論
    罪。被告所犯上開業務侵占罪、普通侵占罪及行使變造私文
    書罪，犯意各別，行為互殊，應予分論併罰。
六、爰審酌被告任職西寧市場自治會之會計人員多年，卻趁自治
    會不察，以上開手法為本件犯行，其法治意識甚為薄弱，及
    本件所侵占之財物價值、被告犯罪之動機、目的、手段、生
    活狀況、智識程度，及被告經臺灣臺北地方法院檢察署予以
    緩起訴處分，復經撤銷緩起訴處分再為起訴，嗣被告於本院
    審理中，已與被害人西寧市場自治會等達成和解等一切情狀
    ，分別就其上開所犯各罪，量處如主文所示之刑，並定其應
    執行刑。又被告前未有不良前科紀錄，有臺灣高等法院被告
    前告前案紀錄表在卷可稽，其於犯後坦承全部犯行，且於10
    0年5月17日已經與被害人達成和解協議，由被告之父柯國順
    提供其所有之嘉義縣布袋鎮○○段55-5地號土地設定權利範
    圍1分之1、與同縣鎮○○段第123地號土地設定範圍3分之1
    、以及同縣鎮○○段第124地號土地設定權利範圍3分之1，
    為告訴人所指定之白仕杰設定擔保債權總額為285萬元之最
    高限額抵押權（見99年度訴緝字第194號卷第103-105頁之和
    解協議書及第115-116頁之嘉義縣朴子地政事務所他項權利
    證明書），其經此偵審程序，應已知所警惕，信無再犯之虞
    ，且告訴人亦具狀表達希予被告緩刑之機會，本院因認對被
    告所宣告之上開刑，以暫不執行為適當，爰併予宣告緩刑3
    年，以啟自新。
據上論斷，應依刑事訴訟法第273條之1第1項、第299條第1項前
段、第300條，刑法第335條第1項、第336條第2項、第210條、第
216條、第51條第5款、第74條第1項，刑法施行法第1條之1，判
決如主文。
本件經檢察官葉芳秀到庭執行職務。
中    華    民    國    100    年    6    月     9    日
                  刑事第六庭  法  官  黃桂興
上正本證明與原本無異。
如不服本判決應於收受送達後10日內向本院提出上訴書狀，並應
敘述具體理由；其未敘述上訴理由者，應於上訴期間屆滿後20日
內向本院補提理由書（均須按他造當事人之人數附繕本）「切勿
逕送上級法院」。告訴人或被害人如對於本判決不服者，應具備
理由請求檢察官上訴，其上訴期間之計算係以檢察官收受判決正
本之日期為準。
                              書記官  彭自青
中    華    民    國   100    年    6     月    10    日
附錄本件論罪科刑法條全文：
中華民國刑法第210條
（偽造變造私文書罪）
偽造、變造私文書，足以生損害於公眾或他人者，處 5 年以下
有期徒刑。
中華民國刑法第216條
（行使偽造變造或登載不實之文書罪）
行使第 210 條至第 215 條之文書者，依偽造、變造文書或登載
不實事項或使登載不實事項之規定處斷。
中華民國刑法第335條
（普通侵占罪）
意圖為自己或第三人不法之所有，而侵占自己持有他人之物者，
處 5 年以下有期徒刑、拘役或科或併科 1 千元以下罰金。
前項之未遂犯罰之。
中華民國刑法第336條
（公務公益侵占罪、業務侵占罪）
對於公務上或因公益所持有之物，犯前條第 1 項之罪者，處 1
年以上 7 年以下有期徒刑，得併科 5 千元以下罰金。
對於業務上所持有之物，犯前條第 1 項之罪者，處 6 月以上
5 年以下有期徒刑，得併科 3 千元以下罰金。
前二項之未遂犯罰之。